台灣高等法院民事判決　九十年度勞上字第四七號
　　　上　訴　人　甲○○
　　　被上訴人　　南山公證有限公司
　　　法定代理人　林雄芳
右當事人間給付退休金等事件，上訴人對於中華民國九十年四月三十日臺灣臺北地方
法院八十九年度勞訴字第一二九號第一審判決提起上訴，本院判決如左：
    主    文
原判決關於駁回上訴人後開第二項之訴部分，及該部分假執行之聲請，並訴訟費用之
裁判均廢棄。
被上訴人應給付上訴人新台幣壹拾壹萬伍仟伍佰貳拾元，及自民國八十九年十一月三
日起，至清償日止，按週年利率百分之五計算之利息。
其餘上訴駁回。
第一、二審訴訟費用，由被上訴人負擔百分之七，餘由上訴人負擔。
    事    實
甲、上訴人方面：
一、聲明：
  (一)原判決廢棄。
  (二)被上訴人應給付上訴人新台幣（下同）一百七十二萬九千三百十元及自民國（下
    同）八十九年十一月三日起至清償日止按年息百分之五計算之利息。
  (三)請准上訴人提供現金或等值之銀行可轉讓定期存單為擔保宣告假執行。
二、陳述：除與原判決記載相同者，茲引用外，補陳略稱：
  (一)按勞基法第二十一條第一前段規定「工資由勞雇雙方議定之」。本件被上訴人所
    舉被證二號公告反可知被上訴人係片面減薪，並未經上訴人同意，是其片面表示
    並無拘束員工之效力，此再由上訴人亦於知悉減薪後即表異議，認其違法，此有
    高雄三十二支四四一號存證信函可證。
  (二)上訴人之勞務提供性質屬內部行政事務之處理，非以招攬業務為業。
  (三)上訴人申請退休原因為因得知遭被上訴人不法減低每月本薪一萬九千五百三十元
    ，減少幅度達百分之三十七點一八，甚為心寒，且無工作尊嚴及不堪生計影響重
    大，方稱「故職不堪勝任工作」。再者，今上訴人每月加班費達二萬餘元，顯見
    上訴人為完成分內工作，甚於下班之後仍加班工作，若上訴人果工作不力，被上
    訴人何仍給付加班費？又工作不力之上訴人，如何經被上訴人提拔升為高雄分公
    司經理？
  (四)被上訴人給付之二十四萬餘元，係作為退休金之給付，與特休未休之補償無關。
  (五)按勞動基準法退休制度，並未排除合意退休之適用。此觀之同法第五十三條之自
    請退休規定，雖賦予勞工主動請求退休權利，僅令雇主審核不符該條文要件者得
    被動加以拒絕，而第五十四條強制退休則賦予雇主主動強制員工退休之權利，惟
    如此並非謂勞工不得於符合勞動基準法第五十三條要件時，繼續工作；亦非謂雇
    主不得將符合第五十四條要件之員工加以留用，上述規定僅為勞基法第一條之最
    低標準，故如勞雇雙方同意，其退休是否成立生效，自可合意為之。本件上訴人
    雖與勞基法第五十三條規定退休條件不符，然被上訴人既已破例核准上訴人自請
    退休，顯見兩造就上訴人退休成立合意。今上訴人之退休既已合法成立生效，則
    其退休金之給付方式自應有勞動基準法之適用，至少可類推適用該條文，否則即
    與勞動基準法立法目的相違。
乙、被上訴人方面：
一、聲明：
  (一)上訴駁回。
  (二)如受不利判決，被上訴人願供擔保，請准宣告免為假執行。
二、陳述：除與原判決記載相同者，茲引用外，補陳略稱：
  (一)被上訴人於八十九年元月三十一日發布之公告開宗明義即是：「一、本公司自八
    十九年元月一日起至十二月三十一日止年度業務績效要求並由各業務主管同意配
    合如下：已然表示公告內容是經過各業務主管同意。再者，由公告第二、三點可
    知：公司訂下各部門業績達成目標，若超出業績達成目標者，公司即提撥紅利，
    反之若低於業績目標百分之八十者，始調降個人薪資，用以激勵員工提高工作效
    率，公司已有多人領得紅利，而上訴人因業績未達標準而被減薪，顯然是其有可
    歸責之事由，足見該公告並非毫無預警與理由即片面調降勞工薪資。甚且，該公
    告係半年結算一次，故自公告時之八十九年元月三十一日起，至六月底結算時，
    期間長達五個月，均未見上訴人為反對之意思表示，足見該公告已經勞工同意。
    更何況由上訴人之退休申請書表明其退休原因為「不堪勝任工作」，再再顯示係
    因上訴人個人因素而被減薪，並非不同意公告內容。
  (二)由被上證一公告第二條載明：「.... 業績收入是以該年度已開出之發票金額...
    為計算基礎。「因被上訴人為公證公司，其所為之業務均是受保險公司之委託，
    理算保險標的，而向保險公司收取費用  (保險法第十條)，而被上訴人公司之職
    員均非以招攬業務為職務，乃是以公證理算、制作公證報告為專職，故公告所載
    之業績收入，是指向保險公司收取之純公證費，為計算基礎，上訴人以其「無所
    謂業務績效要求」，而辯稱被上證一之公告不適用上訴人等之詞，顯然企圖混淆
    視聽，實不足採。
  (三)茲將上訴人與被上訴人高雄分公司之另二職員─陳俊傑、陳席茂於八十九年一月
    至六月之業績及個人加班費作一比較，可以發現上訴人確實工作不力。
  (四)上訴人主張之金額，除本薪部分外，另主張七、八月份值班費三二六元及六五二
    元等，因被上訴人減薪為合法，且上訴人無任何計算之依據，被上訴人均否認之
    。
  (五)因被上訴人已給付上訴人二十四萬五千八百五十元，而此部分之金額並不是依據
    勞基法或其他相關法令之規定而為給付，足見被上訴人在法律上實無給付之義務
    ，而此金額被上訴人主張扣抵。
  (六)上訴人主張之平均工資是假設未被減薪時之報酬，由是足見上訴人主張八十九年
    七月之五七、九三０元與八月之五六、五三０元，並非其實際領取之報酬。
  (七)本件並不適用勞基法之規定。至於上訴人主張本件「仍至少可類推適用」勞基法
    第五十三條規定等，更是法無明文，自不得採信至灼。
    理　　由
一、被上訴人之法定代理人於本院審理中九十年四月間變更為林雄芳，並提出公司登
    記執照等影本為證，依法聲明承受訴訟，核無不合應准許之。
二、本件上訴人起訴主張：其自七十二年十月十六日起受僱於被上訴人所屬之另一寶
　　島海事檢定有限公司 (以下簡稱寶島海事公司) ，七十八年六月二十日起轉任被
　　上訴人公司，被上訴人竟於八十九年一月間片面減薪，上訴人因於同年八月十六
　　日申請退休，被上訴人同意上訴人於八十九年九月八日為退休日，上訴人於七十
　　二年十月十六在被上訴人公司任職，已有十七年之久，雙方既合意讓其退休，則
　　退休條件應以雙方之合意為準，而不適用勞動基準法之退休規定，今被上訴人公
　　司竟違反雙方合意，拒絕給付上訴人退休金，爰起訴請求被上訴人給付違法不當
　　片面減薪之四萬五千二百四十六元、未支付之特別休假十九日工資計三萬五千五
　　百四十九元、適用勞基法後應給付而未給付之退休金計三萬四千七百二十五元及
　　適用勞基法前應給付之退休金一百六十一萬三千七百九十元，合計一百七十二萬
　　九千三百十元及自起訴狀繕本送達之翌日即八十九年十一月三日起至清償日止之
　　遲延利息等語。
三、被上訴人則以：上訴人係自七十八年六月二十日起始受僱於被上訴人公司，在此
    之前實乃受僱於另一僱主寶島海事公司，八十九年一月間因上訴人未能配合公司
    主管要求，業績未達公告目標，被上訴人公司乃酌減上訴人之薪資，並無不當減
    薪情形，然上訴人得知薪資減少後，旋即於八十九年八月十六日申請退休，並向
    高雄市政府勞資爭議調解委員會申請調解，上訴人乃同意其於八十九年九月八日
    離職，但因調解不成立，上訴人乃提起本件訴訟，被上訴人已從寬給付上訴人二
    十四萬五千八百五十元，上訴人並不符勞動基準法之退休規定，被上訴人無給付
    退休金義務。至於上訴人主張應休而未休之特別休假十九日合計三萬五千五百四
    十九元等，退步言之，倘若上訴人主張有理由，惟因被上訴人已從寬給付上訴人
    二十四萬餘元，超出上訴人請求之三萬餘元甚多，其再為無理請求，自屬不法等
    語，資為抗辯。
四、上訴人主張之事實，雖據其提出員工退休申請書影本、被上訴人公司、寶島海事
    公司人事異動通告單影本、存證信函影本四份、九十年二月二十三日聯合報社會
    版剪報影本、被上訴人公司簽署之高雄市政府勞資爭議調解委員會八十九年九月
    八日第一次會議紀錄影本、勞資爭議調解委員會調查報影本等件為證，惟被上訴
　　人否認同意給予上訴人退休金，是本件兩造所不爭執者厥為 (一) 上訴人係於七
　　十二年十月十六日起受僱於寶島海事檢定有限公司，於七十八年六月二十日起轉
　　任被上訴人公司 (二)被上訴人公司於八十九年一月間公告減薪 (三)上訴人於八
　　十九年八月十六日申請退休，被上訴人同意上訴人於八十九年九月八日退休離職
　　，並給付被上訴人二十四萬五千八百五十元之退休金 (四) 上訴人自八十九年三
　　月起至八十九年九月，其實際領取之報酬（含本薪、交際費、值班費、全勤及加
　　班費等) 各為：八十九年三月：六０、一二六元，四月：六二、六四六元，五月
　　：六三、一六六元，六月 ：六一、七二六元，七月 ：三八、九五０元，八月：
　　三八、一００元，九月：九、六００元 (詳如附表所示) ，其中上訴人之本薪為
　　五二、五三○元，值班費為八六七元 (五) 上訴人應休而未休之特別休假日共計
　　十九日 (六) 上訴人之勞務提供性質屬內部行政事務之處理，非以招攬業務為業
 　 。故本件應審酌者厥為 (一) 被上訴人是否有不當片面減薪？ (二) 上訴人是否
　　得請求特別休假十九日之工資？(三)兩造有無合意給予上訴人退休金？被上訴人
　　是否符合勞動基準法所定之退休條件而得依該法請領退休金？ (四) 上訴人任職
　　於寶島海事檢定有限公司之年資得否與任職於被上訴人公司之年資合併計算？ (
　　五) 上訴人得否請求給付被上訴人公司適用勞基法以前之退休金？茲分述如下：
五、被上訴人片面減薪四萬五千二百四十六元是否不當部分：
    按勞基法第二十一條第一前段規定「工資由勞雇雙方議定之」，故工資未經勞資
    雙方協議不得片面變更之。經查上訴人任職被上訴人公司經理，負責公司內部行
    政事務之處理，被上訴人公司於八十九年一月間公告減薪，其公告內容第一項載
    明：「本公司自八十九年元月一日起至十二月三十一日止『年度業務績效要求』
    並由各業務主管同意配合如下．．．」之事實，為兩造所不爭執，惟上訴人否認
    曾同意上開減薪公告，主張其曾於同年九月五日以存證信函請求被上訴人補足本
　　薪不足之部分，並提出存證信函為證 (見本院卷第十五頁) ，自堪信為真。再查
　　上訴人任職被上訴人公司擔任公司商品「公證理算書」製作工作，此為被上訴人
　　所不爭執，故上訴人並非業務人員，自無有所謂「業務績效」，是該公告縱經各
　　業務主管同意，亦不得拘束上訴人，應認被上訴人前開片面減薪於法不合，上訴
　　人自得請求被上訴人給付該片面減薪致不足之薪資。經查被上訴人於八十九年七
　　月、八月及九月僅支付上訴人三八、九五○元，三八、一○○元及九、六○○元
　　(詳如附表所示)，而上訴人之本薪為五二、五三○元，已如前述，依此計算，被
　　上訴人對上訴人之七、八、九月份之本薪，不法減本薪金額為一九、五三○元，
　　一九、五三○元，五‧二○八元。另被上訴人自行依不法減薪後之標準比例調降
　　上訴人七、八月份值班費三二六元及六五二元，此部份亦應一併予以支付補足，
　　上訴人合計減少之金額為四五、二四六元 (19530+19530+5208+326+652=45246)
　　，故上訴人請求被上訴人給付該片面減薪致不足之薪資四五‧二四六元，核無不
　　合，應准許之。
六、上訴人是否得請求特別休假十九日之工資三萬五千五百四十九元部分：
    按勞動基準法施行細則第二十四條第三款規定：「特別休假因年度終結或終止契
    約而未休者，其應休未休之日數，雇主應發給工資」。今查，上訴人應享有之特
    別休假共計二十一日，而上訴人當年度僅休假二日，此已為兩造所不爭執，則被
    上訴人應就上訴人未休之十九日發給工資補償之。被上訴人片面減薪，確屬不當
    ，已如前述，則計算特休未休之補償數額，自當以減薪前之正常工資為計算標準
    。上訴人主張以高雄市勞工局調解方案月薪資五萬六千一百十五元計算 (如依兩
    造所不爭執之附表所示，上訴人於八十九年三月至八月間之薪資為六○、一二六
    元，六二、六二四元，六三、一六六元，六一、七二六元，三八、九五○元，三
    八、一○○元，加上如上所述，被上訴人片面減薪應再給付之四五、二四六元，
    上訴人於退休前六個月之工資合計為三六九、九三八元，其平均工資應為六一、
    六五六元，上訴人僅主張依調解方案之月薪五六、一一五元) ，上訴人每日工資
    為一千八百七十一元（56,115÷30  = 1870.5），故請求被上訴人應補償應休未
    休之特別休假共計三萬五千五百四十九元（1871 X 19 = 35,549），於法亦無不
    合。被上訴人雖辯稱以其已給付之二十四萬五千八百五十元扣抵之。然查，縱依
    被上訴人所自承「被上訴人從寬破例給與『退休金』二十四萬五千八百五十元」
    云云，惟查被上訴人所給付之退休金數額，尚不足支付全部之退休金（詳如後述
    ），自無餘額可得抵銷，被上訴人此部份之抗辯，為不可採。
七、兩造有無合意給予上訴人退休金？被上訴人是否符合勞動基準法所定之退休條件
    而得依該法請領退休金？被上訴人是否應補足適用勞基法後之退休金計三萬四千
    七百二十五元？
    按勞動基準法退休制度，並未排除合意退休之適用，此觀之同法第五十三條之自
    請退休規定，雖賦予勞工主動請求退休權利，僅令雇主審核不符該條文要件者得
    被動加以拒絕，而第五十四條強制退休則賦予雇主主動強制員工退休之權利。惟
    如此並非謂勞工不得於符合勞動基準法第五十三條要件時，繼續工作；亦非謂雇
    主不得將符合第五十四條要件之員工加以留用，上述規定僅為勞基法第一條之最
    低標準，故如勞雇雙方同意，其退休是否成立生效，自可合意為之。查本件上訴
    人雖與勞基法第五十三條規定退休條件不符，詳如後述，然被上訴人既已破例核
    准上訴人自請退休，同意上訴人之退休日為八十九年九月八日，此為兩造所不爭
    執，已如前述，顯見兩造就上訴人退休成立合意。今上訴人之退休既已合法成立
    生效，則其退休金之給付方式自應有勞動基準法之適用。按勞動基準法第五十五
    條係規定勞工退休金之給與標準，同條第二項則規定：「前項第一款退休金基數
    之標準，係指核准退休時一個月平均工資」。今查，兩造於八十九年九月八日勞
    資爭議調解記錄決議事項第二點為：「公司（即被上訴人）同意適用勞動基準法
    後退休金基數依法給付」，又查被上訴人於與上訴人合意退休日後，於上訴人退
    休申請書核准欄上，主管批示內容為：「台端（上訴人）因無法勝任工作提出退
    休申請，雖尚未符合退休兩項要件之一，惟顧及在公司工作多年與雙方情誼，將
    破例准予提前退休之申請，並依公司八十八年五月公告退休辦法撥放退休金，退
    休日期即日起生效，並辦理交接未完成業務事項。」，故本件上訴人僅得依照被
    上訴人公司八十八年五月公告之退休辦法請領退休金。而被上訴人公司八十八年
    五月公布之「南山公證有限公司退休辦法」悉是遵照勞動基準法之規定而訂立，
    依該辦法第六條明訂：「員工退休金之給與規定如下：‧‧自八十七年四月一日
    起計，每滿一年給兩個基數，‧‧未滿半年者，以半年計，滿半年者以一年計。
    退休金基數的標準，係指核准退時一個月平均薪資」，是上訴人自不得請求被上
    訴人公司給付適用勞基法以前即八十七年四月一日以前之退休金，僅得請求自八
    十七年四月一日適用勞動基準法後至八十九年九月八日退休日之退休金，而依上
    開退休金辦法所規定，被上訴人公司係於八十七年四月一日起適用勞動基準法，
    故至上訴人核准退休之日止（即八十九年九月八日），年資共計二年五個月，退
    休金基數為五個基數，而上訴人主張其於核准退休時一個月之平均工資為五萬六
    千一百十五元，已如上述，總計被上訴人應給付上訴人退休金二十八萬零五百七
    十五元（56,115 X 5 = 280,575），惟被上訴人卻依前違法減薪工資計算，僅給
    付二十四萬五千八百五十元，確有違誤，故被上訴人應再給付上訴人退休金不足
    部分計三萬四千七百二十五元（280,575－245,850  = 34,725），於法亦無不合
    。
八、上訴人任職於寶島海事檢定有限公司之年資得否與任職於被上訴人公司之年資合
    併計算？上訴人得否請求給付被上訴人公司適用勞基法以前之退休金計一百六十
    一萬三千七百九十元？
    按勞工工作十五年以上年滿五十歲者，或工作二十五年以上者，得自請退休，又
    勞工年滿六十歲者，或心喪失或身體殘廢不堪勝任工作者，雇主得強制退休，勞
    動基準法第五十三條、第五十四條第一項定有明文，因此，關於勞工之退休應以
    勞動基準法所定為準，本件被上訴人係公證公司，為保險之相關行業，自八十七
    年四月一日起適用勞動基準法，在此之前關於其退休條件，依勞動基準法第八十
    四條之二第一項規定：其退休金給與標準，依其當時應適用之法令規定計算，當
    時無法令可資適用者，依各該事業單位自訂之規定或勞雇雙方之協商計算之。被
    上訴人主張其於七十二年十一月三十日起任職另一家公司寶島海事公司，該公司
    與被上訴人公司雖為二家公司，但總經理相同，且曾在人事異動通告單用印相同
    ，二家公司如何改組或轉讓其不知情，但其係留用之勞工，在寶島海事公司之年
    資應併計在被上訴人公司云云，惟為被上訴人所否認，且查上訴人確係自七十八
    年六月二十日起始在被上訴人公司上班，有上訴人所提之勞工保險卡為證，而依
    上訴人提出之被上訴人公司與寶島海事公司「人事異動通告單」上註明上訴人為
    南山高雄分公司副理，自七十八年十二月一日升任分公司經理，負責南山高雄分
    公司一切業務主管，核與被上訴人主張上訴人自七十八年六月二十日起在被上訴
    人公司任職，並不相左。再者，寶島海事公司與被上訴人之南山公證公司自始即
    為二家獨立之公司，上訴人復未能舉證該兩公司有合併或轉讓之情事，上訴人依
    勞動基準法第二十條規定主張其分別於該兩公司任職年資應合併計算云云，顯屬
    無據。又依被上訴人提出上訴人之勞工保險卡記載，上訴人於七十八年六月二十
    日起始在被上訴人公司任職，已如前述，其任職於被上訴人公司之年資，於上述
    退休時僅十一年餘，未滿十五年，且其為三十八年十月七日出生，退休時亦未滿
    六十歲，是均不符合勞動基準法所定自請退休及強制退休之條件。上訴人另主張
    在八十七年四月一日前之年資即七十八年六月二十日至八十七年三月三十一日以
    勞動基準法第八十四條之二規定請求退休金之依據，但上述條文係適用勞動基準
    法前之工作年資適用法令標準規定，並非退休金請求權之實體依據，而兩造復未
    協議取得退休金之給與標準，上訴人以勞動基準法第八十四條之二請求被上訴人
    公司給付適用勞動基準法前之退休金計一百六十一萬三千七百九十元，於法無據
    ，尚難准許。
九、綜上所述，上訴人主張被上訴人違法片面減薪四萬五千二百四十六元、應給付而
    未給付上訴人特別休假十九日之工資三萬五千五百四十九元，且因兩造已合意上
    訴人退休日為八十九年九月八日，並依公司八十八年五月公告退休辦法撥放退休
    金，是被上訴人應給付上訴人退休金二十八萬零五百七十五元，惟被上訴人僅給
    付二十四萬五千八百五十元，故被上訴人應再給付上訴人退休金不足部分計三萬
    四千七百二十五元等情為真實。然上訴人之任職被上訴人公司年資僅十一年餘，
    未滿十五年，且其為三十八年十月七日出生，退休時亦未滿六十歲，是均不符合
    勞動基準法所定自請退休及強制退休之條件，復未與被上訴人達成退休金給與標
    準之協議，自不足認被上訴人公司有給與適用勞基法前之退休金之義務。從而，
    上訴人請求被上訴人給付違法片面減薪之四萬五千二百四十六元、應給付而未給
    付之特別休假十九日之工資三萬五千五百四十九元，及適用勞基法後應給付而給
    付不足之退休金三萬四千七百二十五元，合計為一十一萬五千五百二十元，及自
    起訴狀繕本送達之翌日即八十九年十一月三日起至清償日止按年息百分之五計算
    之利息，為有理由，應准許之，上訴人請求給付被上訴人公司適用勞基法以前之
    退休金計一百六十一萬三千七百九十元及利息，即屬無據，應駁回之。原審因而
    就上開應准許部分，為上訴人敗訴之判決，尚有未洽，上訴意旨求予廢棄改判，
    為有理由，爰由本院予以廢棄改判如主文第二項所示。至於上訴人之請求不應准
    許部分，原判決為上訴人敗訴之判決，經核於法並無不合，上訴意旨求予廢棄改
    判，為無理由，應駁回其上訴。又本判決主文第二項部分，其訴訟標的金額未逾
    一百五十萬元，不得上訴第三審，經本院判決即告確定，上訴人對之聲請假執行
    ，即無必要，併予敘明。
十、本件事證已臻明確，兩造其餘主張及舉證，與本件判決結果無涉，毋庸一一審酌
    ，並予敘明。
十一、據上論結，本件上訴為一部有理由，一部無理由，依民事訴訟法第四百五十條
    、第四百四十九條第一項、第七十九條但書，判決如主文。
中　　　華　　　民　　　國　　九十一　　年　　　六　　　月　　二十五　　日
                                  勞工法庭
　　　　　　　　　　　　　　　　　 審判長法　官　尤　豐　彥
　　　　　　　　　　　　　　　　　　　　 法　官　翁　昭　蓉
                                         法　官　魏  麗  娟
右正本係照原本作成。
上訴人如不服本判決，應於收受送達後二十日內向本院提出上訴書狀，其未表明上訴
理由者，應於提出上訴後二十日內向本院補提理由書狀（均須按他造當事人之人數附
繕本）上訴時應提出委任律師或具有律師資格之人之委任狀；委任有律師資格者，另
應附具律師及格證書及釋明委任人與受任人有民事訴訟法第四百六十六條之一第一項
但書或第二項（詳附註）所定關係之釋明文書影本。
被上訴人不得上訴。
中　　　華　　　民　　　國　　九十一　　年　　　六　　　月　　二十八　　日
　　　　　　　　　　　　　　　　　　　　 書記官　曾　瓊　安
附註：
民事訴訟法第四百六十六條之一（第一項、第二項）：
對於第二審判決上訴，上訴人應委任律師為訴訟代理人。但上訴人或其法定代理人具
有律師資格者，不在此限。
上訴人之配偶、三親等內之血親、二親等內之姻親，或上訴人為法人、中央或地方機
關時，其所屬專任人員具有律師資格並經法院認為適當者，亦得為第三審訴訟代理人
。
